ACORDAO-COMPLETO-2392753

ACÓRDÃO 1091/2020 ATA 4/2020 - SEGUNDA CÂMARA

VISTO, relatado e discutido o ato de alteração de aposentadoria de Ana Jaeger no cargo de Técnico Judiciário da Justiça Federal de 1º e 2º Graus da 1ª Região/DF.
ACORDAM os ministros do Tribunal de Contas da União, reunidos em sessão da 2ª Câmara, ante as razões expostas pela relatora, e com fundamento nos artigos 71, incisos III e IX, da Constituição Federal de 1988, 1º, inciso V, e 39, inciso II, da Lei 8.443/1992, 1º, inciso VIII, 259, inciso II, e 262 do Regimento Interno, 8º da Resolução TCU 206/2007 e 19 da Instrução Normativa TCU 78/2018, bem como na Súmula TCU 106, em: 
9.1. considerar ilegal o ato de alteração de aposentadoria em análise e negar-lhe registro;
9.2. dispensar a reposição das importâncias indevidamente recebidas de boa-fé pela beneficiária até a data da notificação desta deliberação à unidade jurisdicionada, nos termos do Enunciado 106 de Súmula de Jurisprudência do TCU;
9.3. determinar à Justiça Federal de 1º e 2º Graus da 1ª Região/DF que:
9.3.1. no prazo de 15 (quinze) dias, a contar da ciência desta deliberação, cesse pagamentos decorrentes do ato impugnado, sob pena de ressarcimento das quantias pagas indevidamente e responsabilização solidária da autoridade competente;
9.3.2. comunique à interessada a deliberação deste Tribunal e a alerte de que o efeito suspensivo proveniente de eventual interposição de recursos no TCU não a eximirá da devolução dos valores indevidamente recebidos após a notificação, em caso de desprovimento dos apelos;
9.3.3. no prazo de 30 (trinta) dias, a contar da ciência deste acórdão:
9.3.3.1. encaminhe a este Tribunal, por cópia, comprovante da data em que a interessada dele tomar conhecimento; e
9.3.3.2. emita novo ato, em que seja suprimida a irregularidade verificada, e o submeta ao TCU para nova apreciação.

Ato de alteração de aposentadoria de ex-servidora da Justiça Federal de 1º e 2º Graus da 1ª Região/DF.

Segunda Câmara

3. Interessada: Ana Jaeger (CPF XXX.060.009-XX).

13.1. Ministros presentes: Aroldo Cedraz (na Presidência), Raimundo Carreiro e Ana Arraes (Relatora).
13.2. Ministro-Substituto convocado: Augusto Sherman Cavalcanti.
13.3. Ministro-Substituto presente: André Luís de Carvalho.

ANA ARRAES

Adoto como relatório a instrução elaborada na Secretaria de Fiscalização de Pessoal - Sefip, a qual obteve a anuência de diretor técnico e de representante do Ministério Público junto ao Tribunal - MPTCU (peças 9/11) :
“INTRODUÇÃO
Trata-se de ato de alteração de aposentadoria de Ana Jaeger, ex-servidora da Justiça Federal de 1º e 2º Graus da 1ª Região/DF.
O ato foi submetido, para fim de registro, à apreciação do Tribunal de Contas da União (TCU) , de acordo com o art. 71, inciso III, da Constituição Federal. O cadastramento e a disponibilização ao TCU ocorreram por intermédio do Sistema de Apreciação e Registro de Atos de Admissão e Concessões, na forma dos arts. 2º, caput e incisos I a VI, e 4º, caput, da Instrução Normativa - TCU 78/2018.
HISTÓRICO
Exame preliminar identificou o pagamento de parcela referente à opção, sem que a interessada tenha completado o tempo mínimo de exercício de função comissionada para obtenção da vantagem. 
Diante disso e considerando que o ato foi submetido ao exame do Tribunal há mais de 5 anos, foi promovida a oitiva da inativa, nos termos do Acórdão 587/2011-TCU-Plenário, de relatoria do ministro Valmir Campelo (peças 1-2) . 
Em resposta, a origem encaminhou os documentos acostados à peça 5. A interessada, apesar de regularmente notificada, não apresentou defesa (peça 5, pg. 4) .
EXAME TÉCNICO
Consulta ao contracheque da inativa revela o pagamento de vantagem referente à opção no valor de R$ 2.232,38 (peça 6) .
A vantagem opção estava prevista no art. 193 da Lei 8.112/1190, que assim dispunha:
Art. 193. O servidor que tiver exercido função de direção, chefia, assessoramento, assistência ou cargo em comissão, por período de 5 (cinco) anos consecutivos, ou 10 (dez) anos interpolados, poderá aposentar-se com a gratificação da função ou remuneração do cargo em comissão, de maior valor, desde que exercido por um período mínimo de 2 (dois) anos.
Nos termos do Acórdão 2076/2005-TCU-Plenário, de relatoria do ministro Substituto Augusto Sherman, esta Corte de Contas decidiu por considerar legais as concessões de aposentadorias e pensões de cujos atos conste a vantagem opção, desde que os interessados tenham satisfeito, até 18/1/1995, os requisitos estabelecidos no art. 193, da Lei 8.112/1990. Deixou-se, por esse julgado, de exigir a implementação, até aquela data, dos requisitos para a aposentação em qualquer modalidade.
Novo entendimento foi inaugurado, contudo, pelo Acórdão 2988/2018-TCU-Plenário, relatado pela ministra Ana Arraes. De acordo o mencionado decisum, tem direito ao pagamento da vantagem opção àqueles servidores que tenham satisfeito os pressupostos temporais estabelecidos no art. 193 da Lei 8.112/1990 e os requisitos para aposentadoria até 18/1/1995, e desde que não recebam vantagem decorrente de quintos/décimos, em razão da vedação contida no § 2º do próprio art. 193 da Lei 8.112/1990.
No caso ora analisado, conforme informações constantes do ato e encaminhadas pela origem, a interessada exerceu, até 18/1/1995, o total de 349 dias de função comissionada, tempo insuficiente, portanto, para obtenção da referida vantagem (peça 5) . 
Ademais, em respeito ao disposto do art. 193 da Lei 8.112/90 e ao entendimento exarado pelo Acórdão 2988/2018-TCU-Plenário, o pagamento da vantagem opção não pode ocorrer de forma simultânea à percepção de quintos.  
CONCLUSÃO
Tendo em vista as análises realizadas no ato em epígrafe, cabe considerar ilegal e recusar o registro do ato de alteração de aposentadoria de Ana Jaeger, em virtude do pagamento indevido da vantagem opção. 
PROPOSTA DE ENCAMINHAMENTO
Ante o exposto, e de conformidade com o preceituado nos artigos 71, III, da Constituição Federal de 1988; 1º, V, e 39, II, da Lei 8.443/1992; e 1º, VIII, e 259, II, do Regimento Interno/TCU, propõe-se:
1.1. considerar ilegal e recusar o registro do ato de alteração de aposentadoria de Ana Jaeger (CPF: XXX.060.009-XX) ;
1.2. dispensar o ressarcimento das quantias indevidamente recebidas de boa-fé, consoante o disposto no Enunciado 106 da Súmula de Jurisprudência do TCU; 
1.3. determinar à Justiça Federal de 1º e 2º Graus da 1ª Região/DF que:
1.3.1. faça cessar os pagamentos decorrentes do ato impugnado, comunicando ao TCU, no prazo de quinze dias, as providências adotadas, nos termos dos art. 262, caput, do Regimento Interno do TCU;
1.3.2. emita novo ato de aposentadoria, livre da irregularidade apontada, e o submeta ao TCU no prazo de trinta dias, nos termos dos arts. 262, § 2º, do Regimento Interno do TCU;
1.3.3. informe à interessada o teor o acórdão que for prolatado, alertando-a de que o efeito suspensivo proveniente de eventual interposição de recurso junto ao TCU não a exime da devolução dos valores indevidamente percebidos após a notificação, em caso de não provimento desse recurso; 
1.3.4. encaminhe ao TCU, no prazo de trinta dias, comprovante da data de sua ciência, nos termos do art. 4º, § 3º, da Resolução - TCU 170/2004.”
É o relatório.

não há.

Procurador Marinus Eduardo De Vries Marsico.

APOSENTADORIA. PAGAMENTO IRREGULAR DA PARCELA DENOMINADA "OPÇÃO". ILEGALIDADE. NEGATIVA DE REGISTRO. DETERMINAÇÕES.

APOSENTADORIA (APOS)

Secretaria de Fiscalização de Pessoal (Sefip).

Está em análise o ato de alteração de aposentadoria de Ana Jaeger, ex-servidora da Justiça Federal de 1º e 2º Graus da 1ª Região/DF.
2.	A Secretaria de Fiscalização de Pessoal - Sefip opinou, com a concordância do Ministério Público junto ao TCU - MPTCU, pela ilegalidade do ato em virtude da presença de rubrica referente à vantagem denominada “opção” sem que a interessada tivesse completado o tempo mínimo de exercício de função comissionada para obtenção da vantagem.  
3.	Considerando que o ato foi submetido ao exame do TCU há mais de 5 anos, promoveu-se a oitiva da interessada. Em resposta, a unidade jurisdicionada encaminhou a documentação acostada à peça 5, mas a inativa, apesar de regularmente notificada, não apresentou defesa.
4.	Alinho-me à manifestação da unidade instrutiva acerca da ilegalidade do ato. 
5.	Segundo entendimento firmado no Acórdão 2988/2018-TCU-Plenário, de minha relatoria, têm direito ao pagamento da vantagem “opção” aqueles servidores que tenham satisfeito os pressupostos temporais estabelecidos no art. 193 da Lei 8.112/1990 e os requisitos para aposentadoria até 18/1/1995 e desde que não recebam vantagem decorrente de “quintos/décimos”, em razão da vedação contida no § 2º do próprio art. 193 da Lei 8.112/1990 (atualmente revogado pela Lei 9.527/1997) , a seguir reproduzido:
 “Art. 193. O servidor que tiver exercido função de direção, chefia, assessoramento, assistência ou cargo em comissão, por período de 5 (cinco) anos consecutivos, ou 10 (dez) anos interpolados, poderá aposentar-se com a gratificação da função ou remuneração do cargo em comissão, de maior valor, desde que exercido por um período mínimo de 2 (dois) anos.
§ 1º Quando o exercício da função ou cargo em comissão de maior valor não corresponder ao período de 2 (dois) anos, será incorporada a gratificação ou remuneração da função ou cargo em comissão imediatamente inferior dentre os exercidos. 
§ 2º A aplicação do disposto neste artigo exclui as vantagens previstas no art. 192, bem como a incorporação de que trata o art. 62, ressalvado o direito de opção.”
6.	No presente caso, a interessada exerceu, até 18/1/1995, o total de 349 dias de função comissionada, tempo insuficiente para a obtenção da referida vantagem.
7.	Conforme o Acórdão 2988/2018-TCU-Plenário, mesmo quando o servidor público fazia jus à “opção”, o pagamento dessa vantagem não poderia ocorrer de forma simultânea à percepção de “quintos”, de acordo com o art. 193, § 2º, da Lei 8.112/1990.
8.	O dispositivo era claro quanto ao impedimento de acumular a vantagem prevista no caput (incorporação na aposentadoria do valor do cargo em comissão ou da função de confiança) com a do art. 192 (aumento em relação ao padrão ocupado na carreira antes da inatividade) ou, ainda, com a do art. 62 (“quintos” em virtude do exercício de cargo em comissão ou função de confiança) , ressalvado apenas o direito de opção por uma das vantagens. 
9.	Portanto, a rubrica “opção” também não seria devida de forma cumulativa com a decorrente de “quintos/décimos”, o que se verificou no ato de aposentadoria em exame. 
	Ante o exposto, acolhendo as propostas da Sefip e do MPTCU, voto por que o Tribunal adote a minuta de acórdão que submeto à consideração deste Colegiado.
TCU, Sala das Sessões Ministro Luciano Brandão Alves de Souza, em 18 de fevereiro de 2020.
ANA ARRAES 
Relatora